【裁判字號】    94,訴,234
【裁判日期】    950504
【裁判案由】    分割共有物
【裁判全文】
臺灣高雄地方法院民事判決               94年度訴字第234號
原      告  己○○
訴訟代理人  許永明律師
被      告  壬○○
訴訟代理人  甲○○
被      告  子○○
            癸○○
            丙○○
            丁○○
            戊○○
            庚○○
            辛○○
上 列一 人
訴訟代理人  乙○○    住彰化市.
上列當事人間請求分割共有物事件，本院於民國95年4月20日言
詞辯論終結，判決如下：
    主      文
兩造共有之坐落高雄縣阿蓮鄉○○段六五八地號、面積一八三八
點七五平方公尺土地，其分割方法即如附圖所示：編號部分面
積一五三點二三平方公尺分歸被告子○○所有；編號部分面積
一五三點二三平方公尺分歸被告癸○○所有；編號部分面積三
０六點四六平方公尺分歸被告丙○○所有；編號部分面積三０
六點四六平方公尺分歸原告所有；編號部分面積三０六點四六
平方公尺分歸被告壬○○所有；編號部分面積一三五點七四平
方公尺分歸被告戊○○所有；編號部分面積一六四點六六平方
公尺分歸被告丁○○、庚○○、辛○○各按應有部分三分之一比
例保持共有；編號部分面積二四二點五五平方公尺分歸被告丁○○、庚○○、辛○○各按應有部分三分之一比例保持共有；編
號部分面積六九點九六平方公尺分歸被告戊○○、丁○○、庚○○、辛○○各按應有部分四分之一比例保持共有。
訴訟費用由兩造按附表之比例負擔。
    事實及理由
一、被告子○○、癸○○、丙○○、戊○○、辛○○均未於言詞
    辯論期日到場，核無民事訴訟法第386 條所列各款情形，爰
    依原告之聲請，由其一造辯論而為判決。
二、本件原告主張：兩造共有坐落於高雄縣阿蓮鄉○○段第658
    地號土地（下稱系爭共有土地），其中原告、壬○○、丙○○之應有部分各為6 分之1 ，子○○、癸○○、戊○○、丁○○、庚○○、辛○○之應有部分各為12分之1 ，兩造就系
    爭共有土地既無訂立不分割之協議，亦無因物之使用目的不
    能分割之情形，惟因兩造迄今無法達成分割協議，爰依民法
    第823 條第1 項、第824 條第2 項之規定訴請判決分割系爭
    共有土地等語。聲明求為判決：請求依主文第一項所示分割
    方案判決分割。
三、被告壬○○、丁○○、庚○○則以：同意依主文第一項所示
    之方案分割等語。被告辛○○雖未於最後言詞辯論期日到庭
    ，惟據其前到庭陳述則以：同意依主文第一項所示之方案分
    割等語。被告子○○、癸○○、丙○○、戊○○未於言詞辯
    論期日到場，亦未提出書狀作何聲明或陳述。
四、得心證之理由：
(一)按共有人得隨時請求分割共有物，但因物之使用目的不能分
    割或契約訂有不可分割之期限者，不在此限；又共有物之分
    割，依共有人協議之方法行之，分割之方法不能協議決定者
    ，法院得因任何共有人之聲請，以原物分配於各共有人，民
    法第823 條第1 項、第824 條第1 項第1 款分別定有明文。
    查，原告主張系爭共有土地為兩造所共有，原告、壬○○、
    丙○○之應有部分各為6 分之1 ，子○○、癸○○、戊○○
    、丁○○、庚○○、辛○○之應有部分各為12分之1 ，且無
    訂立不分割之協議，亦無因物之使用目的不能分割之情形等
    事實，業據其提出系爭共有土地登記謄本為證，並為被告壬○○、丁○○、庚○○、辛○○所不爭執，被告子○○、癸○○、丙○○、戊○○經本院合法通知，亦未到庭或具狀爭
    執，應堪信原告此部分之主張為真實，是依上開法條規定，
    原告請求分割系爭土地，洵屬有據。
(二)次按分割共有物，以消滅共有關係為目的。法院裁判分割共
    有土地時，除因該土地內部分土地之使用目的不能分割（如
    為道路），或部分共有人仍願維持共有關係，應就該部分土
    地不予分割或准該部分共有人成立新共有關係外，應將土地
    分配於各共有人單獨所有，有最高法院69年台上字第1831
    號判例可資參照。再按當任何一方聲請法院為分割之裁判，
    而法院於決定分割方法時，以原物分配為原則，變價分割為
    例外，惟不論何者，其分割之方法及內容並不受當事人陳述
    意見之拘束。又分割共有物時，法院應參酌當事人之聲明、
    共有物之性質、坐落位置、地形、經濟效用、各共有人應有
    部分之比例及全體共有人之利益等公平決之。查，系爭共有
    土地北方有一柏油道路，系爭共有土地如附圖所示編號、
    、之長方形斜線部分土地上各有2 層加強磚造樓房1 棟
    ，分別由被告丙○○、庚○○、丁○○居住使用，以及如附
    圖所示編號、斜線部分土地上有紅磚瓦平房1 棟，由原
    告及被告壬○○作為祭祀公廳使用等情，經本院勘驗系爭土
    地現場位置、其上建物及調查其使用情形等屬實，製有勘驗
    筆錄、現場照片及被告辛○○所提出之系爭土地現狀圖附卷
    可佐，堪認屬實。茲審酌系爭土地對外通行問題，各共有人
    應有部分面積、各共有人所提之分割方案、現在之使用情況
    即如附圖所示編號、、之長方形斜線部分之建物為加
    強磚造2 層樓房1 棟，現仍有人居住，及如附圖所示編號
    、斜線部分建物係加強磚造1 層樓房，於經濟利益上應有
    保存之必要，至於依被告戊○○所分得之土地位置，其所有
    之磚造平房雖有部分占用被告壬○○所分得之土地，惟因該
    建物為屋齡老舊，且現已無人居住使用，有上開現場照片可
    稽，縱需拆除之該部分建物，因其經濟價值有限，如拆除對
    被告戊○○影響不大。又為避免分割後系爭土地上建物使用
    人及分割所得之土地所有權人歧異，衍生糾紛或須拆除土地
    上之建物，及原告與被告壬○○為姐弟關係，而被告丁○○
    、庚○○、辛○○為兄弟關係，且均同意就附圖編號、
    部分土地按應有部分各3 分之1 保持共有等情，本院認應如
    附圖所示之分割方法分割系爭共有土地係最適宜、公允之方
    法，準此，如附圖所示編號部分分歸被告子○○所有，編
    號部分分歸被告癸○○所有，編號部分分歸被告丙○○
    所有，編號部分分歸原告所有，編號部分分歸被告壬○○所有，編號部分分歸被告戊○○所有，編號部分分歸
    被告丁○○、庚○○、辛○○按應有部分各3 分之1 比例保
    持共有，編號部分分歸被告丁○○、庚○○、辛○○按應
    有部分各3 分之1 比例保持共有。又為使被告戊○○、丁○○、庚○○、辛○○分得之如附圖所示編號、部分土地
    均能對外通行無虞，不致因分割而減損土地之經濟及使用價
    值，乃將附圖所示編號部分土地作為通行道路之用，因上
    開通行道路僅由被告丁○○、庚○○、辛○○、戊○○使用
    ，且被告丁○○、庚○○、辛○○同意由其等3 人及被告戊○○保持共有，故由被告丁○○、庚○○、辛○○、戊○○
    按應有部分各4 分之1 比例保持共有。是上開附圖所示之分
    割方案，已兼顧兩造使用現況及分割後之利益，符合土地利
    用之經濟原則而屬適當，堪予採用，爰依附圖所示方案定其
    分割方法如主文第1 項所示。
五、綜上所述，原告本於民法第823 條第1 項共有物分割請求權
    ，請求分割系爭共有土地，為有理由，應予准許，爰判決分
    割如主文第1 項所示。
六、因分割共有物之分割結果對兩造均屬有益，訴訟費用由敗訴
    之當事人負擔顯失公平，本院爰審酌兩造利害關係，由兩造
    依附表比例負擔。
七、據上論結，本件原告之訴為有理由，依民事訴訟法第385條
    第1項前段、第80條之1、第85條第1項但書，判決如主文。
中    華    民    國    95    年     5    月    4     日
                  民事第二庭審判長法  官  鄭月霞
                                  法  官  伍逸康
                                  法  官  邱泰錄
上為正本係照原本作成。
如不服本判決，應於送達後20日內，向本院提出上訴狀並表明上
訴理由，如於本判決宣示後送達前提起上訴者，應於判決送達後
10日內補提上訴理由書（須附繕本）。
中    華    民    國    95    年    5     月    4     日
                                  書記官  林慧君
附表：
┌──────┬─────────┐
│  姓    名  │應負擔訴訟費用比例│
├──────┼─────────┤
│  己○○    │  6分之1          │
├──────┼─────────┤
│  壬○○    │  6分之1          │
├──────┼─────────┤
│  子○○    │  12分之1         │
├──────┼─────────┤
│  癸○○    │  12分之1         │
├──────┼─────────┤
│  丙○○    │  6分之1          │
├──────┼─────────┤
│  丁○○    │  12分之1         │
├──────┼─────────┤
│  戊○○    │  12分之1         │
├──────┼─────────┤
│  庚○○    │  12分之1         │
├──────┼─────────┤
│  辛○○    │  12分之1         │
└──────┴─────────┘


司法院資訊處製作；財團法人民間司法改革基金會備份。
